【裁判字號】    98,上,62
【裁判日期】    980609
【裁判案由】    分配表異議之訴
【裁判全文】
臺灣高等法院高雄分院民事判決            98年度上字第62號
上  訴  人  高雄縣政府地方稅務局
法定代理人  丁○○
訴訟代理人  乙○○
            戊○○
            丙○○
被上訴人    兆豐國際商業銀行股份有限公司
法定代理人  甲○○
訴訟代理人  李昌明律師
上列當事人間分配表異議之訴事件，上訴人對於民國97年12月30
日臺灣高雄地方法院97年度訴字第1556號第一審判決提起上訴，
本院於98年5 月26日言詞辯論終結，判決如下：
    主  文
原判決廢棄。
臺灣高雄地方法院94年度執字第4370號強制執行事件於民國97年
5 月9 日所製作分配表，「表一」應更正為上訴人依第7 次序受
償新台幣參拾肆萬肆仟陸佰參拾陸元，依第8 次序受償新台幣壹
佰壹拾捌萬參仟玖佰陸拾肆元；「表二」應更正為上訴人依第7
次序受償新台幣貳拾伍萬肆仟伍佰零柒元；「表三」應更正為上
訴人依第7 次序受償新台幣壹仟伍佰捌拾柒萬零柒佰貳拾伍元。
第一、二審訴訟費用由被上訴人負擔。
    事 實 及 理 由
一、上訴人起訴主張：訴外人光黎工程股份有限公司（下稱光黎
    公司）所有之土地及地上建物，經執行法院94年度執字第43
    70號強制執行事件拍賣，並於97年5 月9 日作成分配表（下
    稱系爭分配表）。依96年1 月10日修正之稅捐稽徵法第6 條
    第2 項規定，土地增值稅、地價稅、房屋稅之徵收，優先於
    一切債權及抵押權。惟上開分配表除就各該筆拍賣不動產所
    得價金，均就土地增值稅優先分配予伊外，於「表一」就分
    配次序10之地價稅34萬4636元、分配次序11之房屋稅118 萬
    3964元；「表二」就分配次序20之地價稅25萬4507元，其受
    償次序，均置於抵押權之後，致伊應課徵之地價稅、房屋稅
    ，均未獲分配，有違修正後稅捐稽徵法第6 條第2 項之規定
    。是系爭分配表「表一」應更正為：第7 次序為地價稅債權
    34萬4636元，全額受償，第8 次序為房屋稅債權118 萬3964
    元，全額受償；「表二」應更正為：第7 次序為地價稅債權
    25萬4507元，全額受償。而分配表「表三」伊所有之原次序
    6 債權額34萬4636元及原次序7 債權額118 萬3964元，原受
    分配金額依序各為12萬9806元、44萬5936元，合計57 萬
    5742元。於「表一」、「表二」更正分配次序後，即無於「
    表三」再受分配之必要，則此金額應依「表三」原次序8 之
    高雄市稅捐稽徵處債權及原次序9 伊債權之債權額比例，再
    為分配，換言之，「表三」原次序8 、原次序9 應更正為次
    序6 、次序7 ，分配額應依序更正為87萬7049元、1587萬
    0725元，亦即伊於「表三」之稅款債權應增加分配額54萬
    5591元。爰依強制執行法第41條規定，請求更正系爭分配表
    ，即：「表一」應更正為伊依第7 次序受償34萬4636元，依
    第8 次序受償118 萬3964元；「表二」應更正為伊依第7 次
    序受償25萬4507元；「表三」應更正為伊依第7 次序受償
    1587萬0725元。
二、被上訴人則以：系爭抵押權設定登記係在稅捐稽徵法第6 條
    第2 項修正施行之前。伊信賴設定登記時稅捐稽徵法第6 條
    第1 項、第2 項之規定，認為將來實施抵押權時，受償次序
    將優先於地價稅及房屋稅債權，故於評估土地及建物之擔保
    價值時，並未扣除地價稅及房屋稅，復於修法前之94年間即
    行使抵押權，就修正前之上開規定，已有客觀具體之信賴行
    為，其信賴利益應受保護，上訴人主張就96年1 月12日以後
    發生之地價稅及房屋稅有優先受償權，並無理由等語，資為
    抗辯。
三、原審判決上訴人全部敗訴。上訴人聲明不服，求為判決：(一)
    原判決廢棄，(二)系爭分配表應更正如上開訴之聲明；被上訴
    人則求為判決：上訴駁回。
四、兩造不爭執及爭執事項：
  (一)兩造就下列事項並不爭執：
  1.光黎公司所有之土地及地上建物，於82年11月17日為本金最
    高限額6 億元抵押權設定登記，於84年3 月22日辦理變更登
    記為本金最高限額10億5 千萬元，抵押權人為交通銀行股份
    有限公司，嗣交通銀行股份有限公司經合併、更名為兆豐國
    際商業銀行（即被上訴人），被上訴人於94年間聲請拍賣抵
    押物。
  2.光黎公司所有之上開土地及地上建物，經執行法院94年度執
    字第4370號強制執行事件拍賣，並於97年5 月9 日製作系爭
    分配表，原定於97年6 月18日實行分配。上訴人於97年5 月
    27日聲明異議，並於同年6 月13日對債權人即被上訴人提起
    本件分配表異議之訴。
  3.上訴人本件地價稅及房屋稅債權，均係發生於96年1 月12日
    稅捐稽徵法第6條第2項修正後（原審卷第218至223頁）。
  4.本件如有修正後稅捐稽徵法第6 條第2 項之適用，被上訴人
    對於上訴人主張表一、表二、表三應更正之優先受償次序及
    金額，並不爭執。
  (二)兩造爭執事項為：
  1.上訴人所有系爭發生於96年1 月12日以後之地價稅、房屋稅
    債權，就「表一」、「表二」拍賣所得價款，得否適用修正
    後稅捐稽徵法第6 條第2 項規定，優先於被上訴人之抵押權
    受分配？上訴人主張就「表三」之稅款債權，應增加受分配
    額54萬5591元，有無理由？
  2.被上訴人是否應受信賴利益之保護？
五、茲就兩造爭執事項論述如下：
  (一)查稅捐稽徵法第6 條第2 項於96年1 月12日修正施行，明定
    土地增值稅、地價稅、房屋稅之徵收優先於一切債權及抵押
    權。故自96年1 月12日以後開徵之地價稅、房屋稅，亦享有
    最先受償之優先權。又同條第3 項規定，經法院或行政執行
    署執行拍賣或交債權人承受之土地，執行法院或行政執行署
    應於拍定或承受五日內，將拍定或承受價額通知當地主管機
    關，依法核課土地增值稅、地價稅、房屋稅，並由執行法院
    或行政執行署代為扣繳；辦理強制執行事件應行注意事項第
    16條第4 項規定，土地增值稅、拍賣土地之地價稅、拍賣房
    屋之房屋稅，應依稅捐稽徵法第6 條第3 項扣繳，不適用本
    法關於參與分配之規定。則執行法院拍定土地、建物後，經
    主管機關依稅捐稽徵法第6 條規定核課地價稅、房屋稅，如
    屬96年1 月12日以後所發生者，執行法院即應依職權代為扣
    繳，不適用強制執行法關於參與分配之規定。系爭執行標的
    物於稅捐稽徵法第6 條第2 項修正施行後始完成換價程序，
    其地價稅、房屋稅亦均修法以後所開徵，合於上開規定，執
    行法院原即應依上訴人核課之稅額代為扣繳，不適用強制執
    行關於參與分配之規定。
  (二)上訴人辯稱：其抵押權設立登記及實施，均發生於96年1 月
    12日以前，且評估土地及建物之擔保價值時，並未扣除地價
    稅及房屋稅，故就修正前之上開規定，有客觀具體之信賴行
    為，其信賴利益應受保護，無修正後稅捐稽徵法第6 條第2
    項規定之適用，其抵押債權仍應優先於地價稅、房屋稅而受
    償等語。惟依稅捐稽徵法第6 條第2 項修正規定之立法理由
    ，略以：修正前同條第1 項已明定稅捐之徵收均優於普通債
    權，但所有稅捐項目繁多，關於最優先受償之規定，卻僅適
    用於土地增值稅，顯然與此法精神有所違背，亦對國家稅收
    影響甚鉅，且對債務人二度傷害。故修正第2 項規定，明定
    地價稅、房屋稅亦優先於一切債權及抵押權，一來可確保國
    家財政，二來避免債務人因欠稅屢遭執行機關多次執行等語
    。則修正稅捐稽徵法第6 條第2 項明定地價稅、房屋稅之徵
    收亦優先於一切債權及抵押權，縱對抵押權人之優先受償權
    有所限制，但衡量該項修正，乃為確保國家稅收之重大公益
    ，及避免債務人在現行法令下，財產遭拍賣、變賣等換價程
    序，並扣除土地增值稅後，須全部用來清償抵押債務，致無
    清償資力而仍須負擔該已變價財產之地價稅、房屋稅等，後
    續再遭執行機關執行，實屬過苛且有失公平，而抵押權人之
    優先受償權不過為金錢債權之滿足，足認修正稅捐稽徵法第
    6 條第2 項規定所欲維護之公益，顯然超越抵押權人所可獲
    取之利益。再者，上開稅捐稽徵法修正後之規定，既僅適用
    於修正施行後開徵之地價稅及房屋稅，且限於執行標的物所
    課徵之地價稅及房屋稅，未溯及於修正前積欠之欠稅，對於
    抵押權人並未造成不可預期之損害，顯已兼顧公益及私益，
    而未損及上訴人之信賴利益。是被上訴人主張依信賴保護原
    則，本件無修正後稅捐稽徵法第6 條第2 項規定之適用云云
    ，亦無足採。
六、從而，上訴人主張其「表一」、「表二」之地價稅、房屋稅
    債權應優先於被上訴人之抵押債權受分配，應屬可採，其金
    額復為被上訴人所不爭執，是應更正系爭分配表之「表一」
    、「表二」如上訴人聲明所示。而被上訴人「表一」原次序
    7 之第一順位抵押權應更正為次序9 （以次之抵押權依序更
    正），其受分配金額經剔除上訴人受償之152 萬8600元，應
    更正為3 億0428萬0217元，併此敘明。其次，上訴人之地價
    稅、房屋稅債權於「表一」、「表二」更正分配次序、全額
    受償後，即無於「表三」再受分配之必要，則原於「表三」
    次序6 、次序7 比例受償部分，應由「表三」同分配次序之
    原次序8 高雄市稅捐稽徵處債權及原次序9 上訴人債權，依
    債權額比例再為分配，故「表三」原次序8 、原次序9 應更
    正為次序6 、次序7 ，分配額應依序更正為87萬7049元、
    1587 萬0725 元，是上訴人關於「表三」更正部分之主張，
    亦屬有據，應予准許。
七、綜上，上訴人依強制執行法第41條規定，請求判決更正系爭
    分配表，即：「表一」應更正為上訴人依第7 次序受償34萬
    4636元，依第8 次序受償118 萬3964元；「表二」應更正為
    上訴人依第7 次序受償25萬4507元；「表三」應更正為上訴
    人依第7 次序受償1587萬0725元，核屬正當，應予准許。原
    審為上訴人敗訴之判決，尚有未洽。上訴意旨指摘原判決不
    當，求予廢棄改判，為有理由。爰由本院予以廢棄，改判如
    主文第二項所示。兩造其餘攻擊、防禦，於終局判決結果不
    生影響，毋庸逐一論述，附此敘明。
據上論結，本件上訴為有理由，依民事訴訟法第450 條、第78條
，判決如主文。
中    華    民    國    98    年    6     月    9     日
                            民事第一庭
                                審判長法官  黃金石
                                法      官  林健彥
                                法      官  謝肅珍
以上正本證明與原本無異。
如對本判決上訴，須於判決送達後20日內向本院提出上訴狀，其
未表明上訴理由者，應於上訴後20日內向本院提出上訴理由書（
均須按他造當事人之人數附繕本）。上訴時應提出委任律師或具
有律師資格之人之委任狀，並依附註條文規定辦理。
中    華    民    國    98    年    6     月    9     日
                                書  記  官  馬蕙梅
附註：
民事訴訟法第466 條之1 ：
對於第二審判決上訴，上訴人應委任律師為訴訟代理人，但上訴
人或其法定代理人具有律師資格者，不在此限。
上訴人之配偶、三親等內之血親、二親等內之姻親，或上訴人為
法人、中央或地方機關時，其所屬專任人員具有律師資格並經法
院認適當者，亦得為第三審訴訟代理人。
第1 項但書及第2 項情形，應於提起上訴或委任時釋明之。


司法院資訊處製作；財團法人民間司法改革基金會備份。
